【裁判字號】    96,訴,177
【裁判日期】    970519
【裁判案由】    返還不當得利
【裁判全文】
臺灣臺東地方法院民事判決               96年度訴字第177號
原      告  丙○○
被      告  乙○○
訴訟代理人  吳漢成律師
上列當事人間請求返還不當得利事件，本院於民國97年4月30日
言詞辯論終結，判決如下：
    主  文
原告之訴駁回。
訴訟費用新臺幣壹萬肆仟柒佰柒拾玖元由原告負擔。
    事實及理由
一、原告主張：被告向國有財產局承租坐落在臺東縣卑南鄉○○
    段3956、3959、3969、3980、3984、3985、3987地號土地（
    下稱系爭土地），並與原告於民國92年10月15日訂立「合夥
    契約書」（下稱系爭契約），約定原告得在依該契約第4條
    規定，生產產銷收入分配原告得60%，被告得40%，土地上種
    植之檳榔樹於每年11月起至次年5月止為採收期，第1期（即
    93年度）採收期自92年11月份起至93年5月份止，計算收益
    額及費用支出額，原告提出93年1月17日至93年5月28日之總
    金額為新臺幣（下同）2,217,045元，並給付被告利益分配
    款840,000元。嗣於94年間兩造同意為免除計算之煩，無論
    收益、支出、盈虧多寡，原告給付被告利益分配額，每年度
    均以1,000,000元為準據，原告並先行交付4紙支票予被告以
    支付94年度被告應領之收益。惟因被告對系爭土地界址有隱
    匿情事，致原告於94年度之收益短少逾25%，依實際收取狀
    況結算被告應得之收益即應扣除此部分，兩造即協議由原告
    止付上開4紙支票其中票號AQ0000000號、付款人台灣中小企
    業銀行九如分行、發票人洪秀花（即原告之妻）、發票日94
    年6月1日、票面金額250,000元、到期日96年6月1日之支票1
    張（下稱系爭支票），惟被告仍於94年8月3日提示交換系爭
    支票，因存款不足而遭退票。其後兩造同意變更以94年度之
    實際收取狀況結算收益，於被告提出後再為結算該定額所應
    減縮或增加比例，嗣被告訴請原告給付系爭支票未獲兌付之
    250,000元合夥利益分配款，亦經鈞院95年度東簡字第353號
    民事判決認定系爭契約約定原告收取檳榔之範圍已據兩造合
    意而變動，並以實際指出收取界線為依據，並非以契約約定
    範圍為限，另就原本約定原告給付被告利益分配額以每年度
    1,000,000元定額給付乙節，亦業經兩造同意變更參酌94年
    度之實際收取狀況結算，且經計算後，實際收益減少幅度約
    為26%，故認原告已給付750,000元已符合實際收益，被告請
    求原告再支付250,000元為無理由，因而駁回原告之訴，並
    於96年4月30日確定，足見被告受領系爭支票之法律上原因
    已有變動而不存在，而被告持有系爭支票，受有得持往提示
    進而取得票款之利益，致原告受有信用損害，自屬不當得利
    ，又因原告與洪秀花係夫妻關係，原告平日從事檳榔買賣均
    以洪秀花開立之票據與他人交易往來，被告違反兩造止付之
    協議，將系爭支票持往兌現，原告因而有退票紀錄，致平日
    與原告往來之檳榔商均拒收原告支票，不法侵害原告之商業
    名譽，爰依不當得利及侵權行為法律關係，請求被告返還系
    爭支票並賠償100萬元等語，並聲明：(一)被告應將系爭支票
    返還原告。(二)被告應給付原告100萬元。
二、被告則以：
  1.被告持有系爭支票係基於系爭契約合夥利益之分配，有法律
    上原因，且被告並未同意變更以94年度之實際收取狀況結算
    收益，於被告提出後再為結算該定額所應減縮或增加比例，
    故法律上原因亦未變動，況系爭支票既已退票，被告持有系
    爭支票並未受有何利益，原告亦無損害，自與不當得利之要
    件不符。
  2.系爭支票之發票人為洪秀花，並非原告，難認系爭支票退票
    確致原告受有損害，況侵權行為損害賠償請求權之時效為2
    年，縱原告確因退票而有名譽受損情事，系爭支票既早於94
    年8月3日退票，原告斯時即可知悉受侵害情事，竟遲至96年
    10月16日始提起本訴，其請求權顯已罹於時效。
  3.綜上，原告依不當得利及侵權行為法律關係，請求被告返還
    系爭支票及賠償100萬元，均無理由等語。並聲明：原告之
    訴駁回。
三、兩造不爭執之事項：
  (一)被告向國有財產局承租系爭土地，並與原告於92年10月15日
    訂立系爭契約，約定採收檳榔之生產產銷收入分配原告得60
    %，被告得40%，土地上種植之檳榔樹於每年11月起至次年5
    月止為採收期，第1期（即93年度）採收期自92年11月份起
    至93年5月份止，計算收益額及費用支出額，原告提出93年1
    月17日至93年5月28日之總金額為2,217,045元，並給付被告
    利益分配款840,000元。嗣於94年間兩造同意為免除計算之
    煩，無論收益、支出、盈虧多寡，原告給付被告利益分配額
    ，每年度均以1,000,000元為準據。嗣原告就94年度收益即
    先行交付4紙支票，其中3紙均已兌領完畢，另1紙即系爭支
    票則經被告於94年8月3日提示交換，因存款不足而遭退票。
  (二)被告前曾訴請原告給付系爭支票未獲兌付之250,000元合夥
    利益分配款，經本院95年度東簡字第353號民事判決認定系
    爭契約約定原告收取檳榔之範圍已據兩造合意而變動，並以
    實際指出收取界線為依據，並非以契約約定範圍為限，另就
    原本約定原告給付被告利益分配額以每年度1,000,000元定
    額給付乙節，亦業經兩造同意變更參酌94年度之實際收取狀
    況結算，且經計算後，實際收益減少幅度約為26%，故認原
    告已給付750,000元已符合實際收益，被告請求原告再支付2
    50,000元為無理由，因而駁回原告之訴。該判決業於96年4
    月30日確定。
  (三)原告與洪秀花係夫妻關係，原告平日從事檳榔買賣均以洪秀
    花開立之票據與他人交易往來。
  (四)原告係於94年8月3日知悉系爭支票遭被告持往提示並因存款
    不足而遭退票。
  (五)對本院95年東簡字第353號卷附之國有耕地放租租賃契約書2
    紙（見該卷第6、7頁）、合夥契約書（該卷第8頁）、存證
    信函（該卷第10、11、130、131頁）、系爭支票及退票理由
    單影本（第12頁）、93、94年度收益結算表及帳冊（第44至
    101頁）、地籍圖謄本（第132頁）、及本院卷附上開判決確
    定證明書（本院卷第5頁）、洪秀花票據信用資料查覆單（
    本院卷第22頁）等文書之形式上真正均不爭執。
四、得心證之理由：
    本件經兩造協議同意簡化爭點為：(一)原告依不當得利法律關
    係請求被告返還系爭支票，有無理由？(二)原告依侵權行為法
    律關係請求被告賠償退票名譽損失1,000,000元，有無理由
    ？茲分述如下：
  (一)原告依不當得利法律關係請求被告返還系爭支票，有無理由
    ？
  1.按確定判決之既判力，固以訴訟標的經表現於主文判斷事項
    為限，判決理由並無既判力，但法院於判決理由中，就訴訟
    標的以外，當事人主張之重要爭點，本於當事人辯論之結果
    已為判斷時，對此重要爭點所為之判斷，除有顯然違背法令
    ，或當事人已提出新訴訟資料，足以推翻原判斷之情形外，
    應解為在同一當事人就該已經法院判斷之重要爭點，不得作
    相反之主張或判斷，始符民事訴訟上誠信原則，有最高法院
    92年度台上字第315號判決意旨可參。本件被告前曾訴請原
    告給付系爭支票未獲兌付之250,000元合夥利益分配款，經
    本院95年度東簡字第353號民事判決認定系爭契約約定原告
    收取檳榔之範圍已據兩造合意而變動，並以實際指出收取界
    線為依據，並非以契約約定範圍為限，另就原本約定原告給
    付被告利益分配額以每年度1,000,000元定額給付乙節，亦
    業經兩造同意變更參酌94年度之實際收取狀況結算，且經計
    算後，實際收益減少幅度約為26%，故認原告已給付750,000
    元已符合實際收益，被告請求原告再支付250,000元為無理
    由，因而駁回原告之訴，該判決業於96年4月30日確定之事
    實為兩造所不爭執，兩造就原告應給付之分配利益已同意變
    更為以94年度之實際收取狀況結算收益，於本件自不得再為
    相反之主張，合先敘明。
  2.按民法第179條規定不當得利之成立要件，必須無法律上之
    原因而受利益，致他人受損害，且所謂受利益致他人受損害
    ，必須受利益之原因事實與受損害之原因事實是否同一事實
    為斷；如非同一事實，縱令兩事實之間有所牽連，亦無因果
    關係，自與上開不當得利之要件不合，有最高法院48年台上
    字第1555號判決意旨可參。原告係為給付分配利益而交付系
    爭支票予被告，其交付系爭支票予被告之法律上原因即為給
    付被告分配利益，而兩造同意變更以94年度之實際收取狀況
    結算收益，其法律上原因自已變動。惟查，被告受領系爭支
    票固受有得對發票人洪秀花行使追索權等票據請求權之利益
    ，然原告未能陳明其所受「損害」為何，其雖主張其因而受
    有信用受損之損害云云（見本院卷第88頁），惟原告縱有信
    用受損情事，係因兩造間系爭契約利益分配爭議致系爭支票
    退票所生，與被告受利益之原因事實縱令有所牽連，仍非同
    一事實，此外，復查其他事證證明被告受有上開票據利益確
    致原告受有何等損害，參照上開說明，自與不當得利之要件
    不符。
  (二)原告依侵權行為法律關係請求被告賠償退票名譽損失100萬
    元，有無理由？
    按當事人主張有利於己之事實者，就其事實有舉證之責任，
    民事訴訟法第277條定有明文。是主張法律關係存在之當事
    人，須就該法律關係發生所須具備之特別要件，負舉證責任
    ，而主張法律關係變更或消滅之當事人，則須就該法律關係
    變更或消滅所須具備之特別要件，負主張及舉證之責任，此
    為舉證責任分配原則。次按關於侵權行為賠償損害之請求權
    ，以受有實際損害為成立要件，故被害人得請求賠償之金額
    ，應視其所受之損害而定，有最高法院82年度台上字第1764
    號判決可參。查本件原告固主張其因被告違約將系爭支票持
    往提示而退票之行為，受有名譽損失100萬元云云，惟證人
    甲○○於本院言詞辯論中僅證稱：原本大多數的檳榔產農就
    都與原告以現金買賣，只是在系爭支票退票後，有1、2個原
    本有收支票的產農跟伊表示原告的票有問題，所以拒收原告
    開立之支票，要求以現金買賣等語（見本院卷第57頁），顯
    見與原告以支票交易之產農本即為少數，且在系爭支票退票
    後，產農亦非因而完全拒絕與原告交易，僅要求改以現金交
    易，又原告與證人甲○○均未能陳報拒絕與原告交易之產農
    姓名、地址供本院調查，尚難遽認原告實際上受有何損害，
    此外，原告就其究受有何實際損害復無其他舉證，自難為有
    利原告之認定。
五、綜上，原告不能證明其因被告受有系爭支票票據權利利益之
    同一原因事實而受有損害，亦無法證明系爭支票退票致其實
    際上受有何損害，是其依不當得利及侵權行為法律關係，請
    求被告返還系爭支票及賠償100萬元，均無理由，應予駁回
    。
六、按法院為終局判決時，應依職權為訴訟費用之裁判，民事訴
    訟法第87條第1項有明文規定，經計算本件之訴訟費用為14,
    779元（裁判費13,375元及證人旅費1,404元），爰判決如主
    文第2項所示。
七、本件判決基礎已臻明確，兩造其餘攻防方法及訴訟資料，經
    本院審酌後，核與判決不生影響，無逐一論駁之必要，併此
    敘明。
八、據上論結，原告之訴為無理由，依民事訴訟法第78條，判決
    如主文。
中    華    民    國    97    年    5     月    19    日
                  民事庭     審判長法  官  楊智勝
                                   法  官  陳君鳳
                                   法  官  黃珮茹
以上正本係照原本作成。
如對本判決上訴，須於判決送達後廿日內向本院提出上訴狀
                                   書記官  陳俊吉
中    華    民    國    97    年    5    月    19    日


司法院資訊處製作；財團法人民間司法改革基金會備份。
